【裁判字號】    97,重訴,259
【裁判日期】    980601
【裁判案由】    返還支票等
【裁判全文】
臺灣士林地方法院民事判決             97年度重訴字第259號
原      告  乙○○
訴訟代理人  高瑞錚律師
            陳在源律師
            張梅音律師
被      告  丁○○
                        6號6樓（現在臺灣臺北監獄執行中)
            丙○○
上列當事人間返還支票等事件，本院於民國98年5月15日言詞辯
論終結，判決如下：
    主  文
被告丁○○應給付原告新臺幣伍佰捌拾萬元，及自民國九十七年
九月十九日起至清償日止，按週年利率百分之五計算之利息。
原告其餘之訴駁回。
訴訟費用新臺幣陸萬陸仟零貳拾元由被告丁○○負擔二分之一，
餘由原告負擔，即被告丁○○應賠償原告新臺幣萬仟零壹拾
元。
本判決第一項於原告以新臺幣壹佰玖拾伍萬元供擔保後，得假執
行。
原告其餘假執行之聲請駁回。
    事  實  及  理  由
壹、程序方面
    按訴狀送達後，原告不得將原訴變更或追加他訴。但擴張或
    減縮應受判決事項之聲明者，不在此限；原告於判決確定前
    ，得撤回訴之全部或一部，此觀諸民事訴訟法第255 條第1
    項第3 款、第262 條第1 項前段規定自明。查原告起訴時，
    原聲明請求(一)被告應連帶給付原告新臺幣 (下同)600萬元，
    及自起訴狀繕本送違翌日起至清償日止，按週年利率5%計算
    之利息。(二)被告不得提示附表編號4 至11之支票，並應返還
    附表編號4 至11之支票予原告。嗣於本件準備程序中，更正
    第1 項聲明，請求被告連帶給付580 萬元及其法定遲延利息
    ，並撤回上開第2 項聲明。經核原告所為分別係減縮應受判
    決事項之聲明及訴之撤回，揆諸上開說明，於法並無不合，
    自應准許，合先敘明。
貳、實體方面
一、原告起訴主張：伊於民國97年初委託被告丁○○（與被告丙
    ○○合稱被告，分則稱其姓名）代為收取如附表所示之編號
    1 至11之支票（以下分別以編號稱之）。丁○○收取上開支
    票後，將編號1 之支票交付東亞保全股份有限公司（下稱東
    亞公司）兌現；編號2 、3 之支票則分別由其向銀行提示兌
    現，丁○○並將上開票款400 萬元存入丙○○之國泰世華銀
    行忠誠分行帳號000000000000號之帳戶（下稱系爭帳戶）。
    是被告共同侵占編號1 至3 之支票，並領取票款600 萬元（
    下稱系爭票款），且編號2 、3 之支票票款均存入系爭帳戶
    ，丙○○至少受有400 萬元之利益。爰依侵權行為損害賠償
    、不當得利之法律關係，請求被告連帶賠償580 萬元等情。
    並聲明：(一)被告應連帶給付原告580 萬元，及自起訴狀繕本
    送達翌日起至清償日止，按週年利率5%計算之利息。(二)願供
    擔保請准予宣告假執行。
二、丁○○對於原告主張其侵占編號1 至3 之支票、系爭票款之
    事實均自認在卷。惟抗辯：系爭帳戶係伊借用丙○○之名義
    開設，實際上係由伊支配使用。編號1 至3 之支票及票款均
    由伊處理，丙○○並不知情等語。
三、丙○○則以：系爭帳戶雖登記為伊之名義，但均由丁○○使
    用，而非受伊支配。且編號1 至3 之支票及票款均由丁○○
    處理，伊未與丁○○共同侵占編號1 至3 之支票或系爭票款
    ，亦未受有利益等語置辯。並聲明：原告之訴駁回。
四、兩造不爭執事項為（見本院97年11月7日準備程序筆錄）
  (一)原告於97年初委託丁○○代為收取如編號1 至11之支票。
  (二)丁○○收取編號1 至11之支票後，分別將編號1 之支票交付
    東亞公司兌現；編號2 、3 之支票則由丁○○提示於銀行兌
    現，並將400 萬元票款存入系爭帳戶。
  (三)上開事實，為兩造所不爭執，並有支票影本（見本院卷第11
    頁至第17頁）、證明書（見本院卷第18頁至底20頁）附卷可
    憑，堪信為真實。
五、本件經本院於97年11月7 日與兩造整理爭點為（見上開準備
    程序筆錄，本院並依論述之需要，而調整其順序、文字）：
  (一)丙○○是否與丁○○共同侵占系爭支票？
  (二)丙○○有無受領系爭票款，而受有利益？
六、得心證之理由
  (一)丙○○抗辯：其未與丁○○共同侵占系爭支票、票款等語，
    堪予採信。
    1.按因故意或過失，不法侵害他人之權利者，負損害賠償責
      任；數人共同不法侵害他人之權利者，連帶負損害賠償責
      任。民法第184 條第1 項前段、第185 條第1 項前段分別
      定有明文。是依民法第185 條第1 項之規定，共同侵權行
      為人固連帶負損害賠償責任，惟同條項前段所謂共同侵權
      行為，須共同行為人皆已具備侵權行為之要件始能成立。
      據此，原告既主張被告共同侵占系爭支票及票款，自應就
      丙○○已具備侵權行為之要件，負舉證責任。
    2.經查，丁○○抗辯：其前因另案被通緝，無法以個人名義
      至銀行開戶，故借用丙○○之名義至國泰世華銀行開立系
      爭帳戶，但丙○○不知其如何使用系爭帳戶等語，核與丙
      ○○抗辯：系爭帳戶雖登記為伊之名義，但均由丁○○使
      用，系爭帳戶實際上為丁○○支配使用等情相符。足見系
      爭帳戶應係丁○○借用丙○○之名義開立。
    3.編號2 、3 之支票係由丁○○提示於銀行兌現，並由丁○
      ○將400 萬元票款存入系爭帳戶等情，為兩造所無異詞（
      見上四之(一)），自堪信為真實。又觀諸國泰世華商業銀行
      97 年3月6 日、同月20日活期儲蓄存款取款憑條上存款金
      額「壹拾萬元整」、「壹拾萬元正」等字樣，其結構佈局
      、運筆用力方式，核與丁○○當庭所書筆跡極為相似，而
      與丙○○當庭所書筆跡全然不同（見本院卷第147 頁、第
      14 8頁、第153 頁、第154 頁）。足徵上開取款憑條上雖
      蓋有丙○○之印文，然實際上係由丁○○使用丙○○之印
      章、存摺至銀行提款。由此觀之，系爭帳戶及其內之存款
      債權之實際支配者為丁○○，是丁○○抗辯：於其入監服
      刑前，進出系爭帳戶之款項均係由其處理，系爭帳戶內之
      存款係其支配使用，丙○○並不知情等語，應堪採信。
    4.證人甲○○證稱：其認識被告已3 、4 年，被告家中財務
      均由丁○○負責，丁○○有承包房屋工程時，會將水泥工
      程下包予其施作，其向丁○○請領工錢時，丁○○均係從
      丙○○名義之帳戶提款後給付其工錢等情（見本院卷第10
      6 頁至第107 頁）；另證人童為忠結稱：其與丁○○係朋
      友關係，被告家中金錢均係由丁○○處理，之前丁○○投
      資房地產時曾向其借款。96年底時，其請丁○○先返還部
      分借款，丁○○即於97年初交付編號1 之支票作為還款，
      又支票存入個人帳戶需收手續費100 元，存入公司戶頭則
      不需手續費，故其將編號1 之支票票款存入其所出資設立
      之東亞公司帳戶，其認為東亞公司之財產均為其所有等語
      纂詳（見本院卷第125 頁至第126 頁）。益徵自系爭帳戶
      開立起至丁○○入監服刑止，系爭帳戶之存摺、印章均由
      丁○○保管使用，系爭帳戶實際係由丁○○管理支配，且
      編號1 之支票係由丁○○交付童為忠，作為其向童為忠借
      貸之還款。從而，丙○○抗辯：系爭帳戶實際係丁○○所
      支配使用，其不清楚編號1 至3 之支票或系爭票款之事等
      節，應非虛構。
    5.丁○○抗辯：其於97年4 月25日經警緝獲後，通知丙○○
      至警察局，並將編號5 之支票交予丙○○，指示丙○○將
      編號5 之支票存入系爭帳戶，並將系爭帳戶內之存款提領
      給付予其下包之工人，餘款則交由其母親、姊姊作為醫藥
      費及丙○○之生活費等情明確。從而，丙○○抗辯：其不
      清楚編號5 之支票之來源，僅係依丁○○之指示處理系爭
      帳戶之存款等語，亦堪採信。
    6.原告固主張：丁○○入獄後，其曾多次詢問丙○○編號1
      至11之支票之下落，惟丙○○竟隱瞞丁○○入獄及系爭編
      號2 、3 之支票已存入系爭帳戶之事，並欲兌領編號5 之
      支票云云。惟查，編號2 、3 之支票係由丁○○提示於銀
      行兌現，丙○○並不知情，且編號5 之支票係丙○○依丁
      ○○之指示向銀行提示付款等情，已如上述（見上六、(一)
      、3 、5） ，是尚難以丙○○隱瞞丁○○入獄及欲提領編
      號5 之支票之事，即認被告共同侵占編號2 、3 之支票及
      票款。從而，原告上開主張，尚有未洽，自不可取。此外
      ，原告負未舉證證明丙○○有何與丁○○共同侵占系爭支
      票、票款之事，是其主張丙○○亦有侵占系爭支票及票款
      云云，當非可取。
  (二)丙○○抗辯：系爭帳戶及其內之存款均為丁○○所支配使用
    ，其並未因此受有利益等語，亦屬可採。
    1.按依不當得利之法則請求返還不當得利，以無法律上之原
      因而受利益，致他人受有損害為其要件，故其得請求返還
      之範圍，應以對方所受之利益為度，非以請求人所受損害
      若干為準。最高法院著有61年臺上字第1695號判例可資參
      照。從而，原告依不當得利之法律關係，請求丙○○返還
      系爭票款，自應以丙○○實際上受有系爭票款之利益為要
      件。
    2.經查，編號1 之支票係由丁○○交付童為忠，作為其向童
      為忠借貸之還款乙節，已如上述（上六、(一)、4） 。是丙
      ○○並未取得編號1 之支票，亦未受有編號1 之支票票款
      之利益，要屬明確。又系爭帳戶為丁○○借用丙○○名義
      所開設，丁○○為系爭帳戶之實際使用者，系爭帳戶內之
      存款均為丁○○所支配使用，丙○○僅係於丁○○入獄後
      ，依照丁○○之指示為其處理系爭帳戶內之存款等情，業
      如上述（上六、(一)、2 、3） 。從而，編號2 、3 之支票
      雖存入系爭帳戶內，然上開400 萬元之票款仍屬丁○○所
      有，丙○○並未因此而受有利益。是原告主張：編號2 、
      3 之支票票款既存入系爭帳戶，丙○○自受有400 萬元之
      利益云云，委無足採。
  (三)至丁○○則對於原告主張其侵占系爭支票部分予以自認。是
    原告依侵權行為之法律關係，請求丁○○為損害賠償，要屬
    灼然。
七、綜上所述，系爭帳戶為丁○○所支配使用，丙○○僅為出借
    其姓名及個人資料予丁○○，供丁○○向國泰世華銀行忠誠
    分行開設個人帳戶使用。編號1 至3 之支票及票款均係由丁
    ○○侵占入己，丙○○並未與丁○○共同侵占編號1 至3 之
    支票及票款，亦未因此受有何利益。從而，原告依侵權行為
    之法律關係，訴請丁○○賠償580 萬元及自起訴狀繕本送達
    翌日即97年9 月19日起至清償日止，按週年利率5%計付之法
    定遲延利息，為有理由，應予准許。至原告依侵權行為損害
    賠償及不當得利之法律關係，請求丙○○賠償580 萬元及其
    法定遲延利息，為無理由，應予駁回。
八、原告陳明願供擔保聲請宣告假執行，關於其勝訴部分，核無
    不合，爰酌定相當之擔保金額，予以准許；至其敗訴部分，
    假執行之聲請失所附麗，應予駁回。
九、本件事證已臻明確，兩造其餘之攻擊或防禦方法經本院斟酌
    後，認為均不足以影響本判決之結果，自無一一詳予論駁之
    必要，併此敘明。
十、本院並依職權確定本件訴訟費用額6 萬6020元（原告預繳第
    一審裁判費5 萬8420元、提解被告費用7600元），並諭知由
    丁○○二分之一即3 萬3010元，餘由原告負擔。至縮減金額
    部分之第一審裁判費應由原告負擔，併此續明。
十一、據上論結，原告之訴為一部有理由、一部無理由，應依民
      事訴訟法第79條、第87條第1 項、第390 條第2 項，判決
      如主文。
中    華    民    國    98    年    6     月     1    日
                  民事第三庭  審判長法  官  鍾任賜
                                    法  官  施月燿
                                    法  官  林尚諭
以上正本證明與原本無異。
如對本判決上訴，應於判決送達後20日內向本院提出上訴狀。
中    華    民    國    98    年    6     月    2     日
                                    書記官  游子毅
附表（新臺幣/民國）：
┌──┬───┬──────────────┬─────┬────┬────┐
│編號│發票人│付       款       銀      行│票      號│到 期 日│票面金額│
├──┼───┼──────────────┼─────┼────┼────┤
│  1 │林志成│            陽信銀行民生分行│ AD0000000│97.03.10│ 200萬元│
├──┼───┼──────────────┼─────┼────┼────┤
│  2 │胡博淳│            台北銀行雙園分行│ SY0000000│97.03.20│ 200萬元│
├──┼───┼──────────────┼─────┼────┼────┤
│  3 │陳幸鈴│    合作金庫銀行光復南路分行│ CA0000000│97.03.31│ 200萬元│
├──┼───┼──────────────┼─────┼────┼────┤
│  4 │林志成│    上海商業儲蓄銀行三民分行│SMA0000000│97.05.31│ 100萬元│
├──┼───┼──────────────┼─────┼────┼────┤
│  5 │陳幸鈴│合作金庫商業銀行光復南路分行│ CA0000000│97.05.31│ 100萬元│
├──┼───┼──────────────┼─────┼────┼────┤
│  6 │林志成│    上海商業儲蓄銀行三民分行│SMA0000000│97.06.30│ 150萬元│
├──┼───┼──────────────┼─────┼────┼────┤
│  7 │陳幸鈴│合作金庫商業銀行光復南路分行│ CA0000000│97.06.30│ 100萬元│
├──┼───┼──────────────┼─────┼────┼────┤
│  8 │林志成│    上海儲蓄商業銀行三民分行│SMA0000000│97.07.31│ 150萬元│
├──┼───┼──────────────┼─────┼────┼────┤
│  9 │陳幸鈴│合作金庫商業銀行光復南路分行│ CA0000000│97.07.31│ 100萬元│
├──┼───┼──────────────┼─────┼────┼────┤
│  10│胡博淳│        台北富邦銀行雙園分行│ SY0000000│97.08.10│ 150萬元│
├──┼───┼──────────────┼─────┼────┼────┤
│  11│胡博淳│        台北富邦銀行雙園分行│ SY0000000│97.08.20│ 150萬元│
├──┼───┼──────────────┼─────┼────┼────┤
│    │      │                            │          │合    計│1600萬元│
└──┴───┴──────────────┴─────┴────┴────┘


司法院資訊處製作；財團法人民間司法改革基金會備份。
